臺灣高等法院臺中分院民事判決
                                      111年度上易字第5號
上  訴  人  中華民國弱勢家庭自助協會

法定代理人  江冠南  
訴訟代理人  陳貽男律師
被 上訴 人  蔡桂鳳  
            康秀卿  
上  二  人
訴訟代理人  胡陞豪律師
上列當事人間請求給付慰助金事件，上訴人對於民國110年11月2
日臺灣彰化地方法院110年度訴字第622號第一審判決提起上訴，
本院於111年5月4日言詞辯論終結，判決如下：
    主  文
一、原判決關於命上訴人給付被上訴人蔡桂鳳逾新臺幣伍拾捌萬
    貳仟陸佰捌拾柒元本息、給付被上訴人康秀卿逾新臺幣參拾
    參萬貳仟捌佰陸拾貳元本息，及各該部分假執行之宣告，暨
    訴訟費用之裁判均廢棄。
二、上開廢棄部分，被上訴人在第一審之訴及假執行之聲請均駁
    回。
三、其餘上訴駁回。
四、第一、二審訴訟費用由上訴人負擔。
    事實及理由
一、被上訴人部分：
㈠、被上訴人蔡桂鳳主張：
　　蔡桂鳳之公婆許○、許○○於民國93年12月31日加入上訴人前
    身台灣老人互助福利委員會所招攬之會員往生互助會成為會
    員，會員編號分別為甲0938、甲0937，受款人均為蔡桂鳳，
     依上訴人所出具之會員憑單所載規章（下稱A規章）之約定
    ，組內會員往生時，其他會員即贊助新臺幣（下同）200元
    ，每月最多以10人為限，餘者順延，會員贊助慰助金，最多
    以1,800人次為限，加入會員滿120個月往生慰助金46萬元，
    但需扣除百分之5之呆帳準備金。嗣許○○及許○分別於108年1
    0月9日、110年2月13日往生，依上揭約定及扣除蔡桂鳳各得
    領取43萬7,000元【計算式：460000*(1-5/100)=437000】，
    詎上訴人就許○○部分僅給付28萬5,713元，許○部分則全未給
    付，分別尚積欠15萬1,287元、43萬7,000元未給付，爰依上
    開憑單所成立之契約請求上訴人給付58萬8,287元，及自起
    訴狀繕本送達翌日起至清償日止，按年息百分之5計算之利
    息。
㈡、被上訴人康秀卿主張：
　　康秀卿之配偶蕭○○於102年5月7日加入上訴人前身台灣省‧彰
    化會員福利會甲組、乙組、丙組所招攬之會員往生互助會成
    為會員，會員編號為甲三0228，乙三0135，丙2873，繳款人
    及受款人均為康秀卿。依上訴人所出具會員憑單上之
　　福利規章（僅慰助金發放標準不同，其餘相同，下分B、C規
    章）約定，組內會員往生時，其他會員即贊助100元，於甲
    組、乙組會員於入會滿6年慰助金發放標準為3000人×95％（
    下稱B規章），丙組會員於入會期滿6年慰助金發放標準為24
    00人×95％（下稱C規章），但均須扣除10％行政費。嗣蕭○○於
    108年12月6日往生，均已符合上開規章滿6年之約定，甲、
    乙組各得領取25萬6,500元【計算式：3000*100*95/100*（1
    -10/100）=256500】，丙組得領取20萬5,200元【計算式：2
    400*100*95/100*（1-10/100）=205200】。詎上訴人就甲、
    乙、丙組部分僅給付15萬4,056元、12萬1,994元、10萬9,28
    8元，尚積欠33萬2,877元（計算式：256500+256500+000000
    -000000-000000-000000=332862）未給付。爰依前揭憑單所
    成立之契約，請求上訴人給付33萬2,877元，及自起訴狀繕
    本送達翌日起至清償日止，按年息百分之5計算之利息。
二、上訴人則以：
㈠、依A規章第1條約定，會員對於其他往生會員，每一人次之慰
    助金為200元，但為免負擔過大，每月最多只慰助10人次即2
    ,000元，餘者順延，順延僅係當月暫不繳納，由上訴人先墊
    付與死會員之家屬，並非不須繳納，於會員往生時，會員家
    屬請領慰助金時，應一併結清扣除，每月順延款之權利義務
    於每月確定。又依A規章第3條約定「除年費外且終身享受本
    會之一切福利與權益」，顯見並未免除順延款之給付義務。
    而許○○入會時往生會員之序號為46號，許○○往生時之序號為
    4,394號，累計應互助人數為4,349人（計算式：4394-46+1=
    4349），扣除許○○已繳慰助金額35萬4,400元（200元），相
    當於1,772人（計算式：354400/200=1772），順延而未繳之
    慰助金人數為2,577人（計算式：0000-0000=2577），又許○
    ○往生時，實際互助年資177個月（不足月不列入計算），慰
    助金給付標準為46萬元，扣除呆帳準備金百分之5為2萬3,00
    0元（計算式：460000*5/100=23000），再扣除上開順延未
    繳之慰助金51萬5,400元（2577*200=515400），上訴人已給
    付28萬5,713元後，許○○已無慰助金得以領取（000000-0000
    00-00000-000000=負364113），自不得再為請求。另許○入
    會時往生會員之序號為46號，許○往生時之序號為4,589號，
    累計應互助人數為4,544人（計算式：4589-46+1=4544），
    扣除許○已繳慰助金額36萬元，相當於1,800人（計算式：36
    0000/200=1800），順延而未繳之慰助金人數為2744人（計
    算式：0000-0000=2744），許○往生時實際互助年資193個月
    ，慰助金給付標準為46萬元，扣除呆帳準備金百分之5為2萬
    3,000元，再扣除上開順延未繳之慰助金54萬8,800元（2744
    *200=0000000），上訴人願再給與順延折扣優惠150人即3萬
    元（150*200=30000），許○已無慰助金得以領取（460000+0
    0000-000000-00000=負81800），自不得再為請求。至A規章
    第1條之順延款與第3條以1,800人為限，係各自獨立條款，
    彼此沒有矛盾，沒有衝突，故超過1800人部分，並非無需繳
    納，而是以順延方式由上訴人代墊。
㈡、蕭○○加入之台灣省‧彰化會員福利會與上訴人屬不同團體，上
    訴人僅為代收代付關係，近年因會員流失，上訴人於107年1
    月17日召開之組長會議，決議「甲、乙、丙組契約人數遞減
    ，扣除往生順延款後應得慰助金低於本金，協會補助支付，
    須依照實際互助人數計算」（下稱系爭決議），系爭決議已
    送達康秀卿並對外公告，且上訴人在每月繳費通知單上之會
    員公告欄亦均記載「會員人數少，收支逆差狀況出現，應以
    實際會員數給付」等文字，康秀卿對此並無異議，仍繼續繳
    費，可認為已同意上開組長會議之決議，原有B規章約定之
    給付方式自不再適用。而蕭○○於108年12月6日往生時，依10
    8年第11期會員公告甲組會員數1,872人，乙組人數1,497人
    ，丙組人數1,325人，上訴人就甲組部分應給付金額為15萬4
    ,056元【每人往生互助100元：1872*100*年資95％－行政費百
    分之10（17784元）－6000元（108年第11期、第12期未繳金
    額）＝154056】；乙組部分為12萬1,994元【每人往生互助10
    0元：1497*100*年資95％－行政費百分之10（14222元）－6000
    元（108年第11期、第12期未繳金額）＝121994】；丙組部分
    為10萬9,288元【每人往生互助100元：1325*100*×年資95％－
    行政費百分之10（12588元）－4000元（108年第11期、第12
    期二期未繳金額）＝109288】，合計為38萬5,338元，上訴人
    已如數給付，自不得再請求等語置辯。
三、原審為被上訴人勝訴之判決，命上訴人應分別給付蔡桂鳳58
    萬8,287元本息、康秀卿33萬2,877元本息，另依兩造之陳明
    ，分別酌定相當之擔保金額，為准予假執行及免為假執行之
    宣告。上訴人全部不服，提起上訴，上訴聲明為：㈠原判決
    廢棄。㈡被上訴人在第一審之訴及假執行之聲請均駁回。被
    上訴人之答辯聲明：上訴駁回。
四、兩造不爭執事項及本件爭點（見本院卷㈡第21-22頁）：
㈠、兩造不爭執事項： 　　
⑴、蔡桂鳳之公婆許○、許○○於93年12月31日加入上訴人之前身台
    灣老人互助福利委員會所招攬之會員往生互助會，雙方具有
    契約關係，許○○於108年10月9日往生，許○○往生時，已互助
    1,772人，許○於110年2月13日往生，許○往生時，已互助1,8
    00人，上訴人已給付蔡桂鳳28萬5,713元。
⑵、康秀卿之配偶蕭○○於102年5月7日加入上訴人前身台灣省‧彰
    化會員福利會甲、乙、丙三組，雙方具有契約關係，蕭○○於
    108年12月6日往生，蕭○○往生時，甲組人數1,872人，乙組
    人數1,497人，丙組人數1,325人，上訴人已給付康秀卿38萬
    5,338元。
㈡、爭執事項：
⑴、蔡桂鳳之公婆許○、許○○與上訴人訂立之契約，就每月慰助逾
    10人，及往生時慰助人數逾1800人時，是否有順延款之約定
    ？是否有慰助1800人上限之約定?
⑵、上訴人提出之系爭決議是否拘束康秀卿與上訴人簽訂之契約
    ？
⑶、蔡桂鳳、康秀卿依契約請求給付慰助金有無理由？
五、本院之判斷：　　　
㈠、蔡桂鳳請求部分：　　　
⒈、經查，A規章關於聯誼會第1條約定「當組內有會員往生，其
    他會員即贊助慰助金200元，每月最多只收10人為限，餘者
    順延（必須年度結清）」、第3條約定「會員贊助慰助金，
    最多以1,800人次為限(除年費外且終身享受本會之一切福利
    與權益)」、第4條約定「會員往生後自動除會，且免再繳其
    他任何費用」；關於「慰問部分」（即慰助金），則以表列
    方式，詳載會員入會後屆滿相當期限可領取之慰助金額，並
    約定總金額須扣5%呆帳準備金（見原審卷第19、29頁）。依
    上開約定條文前後綜合觀察，會員往生時，其他已往生會員
    累計逾1,800人時，該會員僅須給付1,800人之慰助金，即可
    依A規章慰助金之約定請求上訴人給付；如會員往生時，其
    他已往生會員已累計逾1,800人時，惟該會員慰助人數未達1
    ,800人時，仍須補足至1,800人之慰助金；如會員往生前，
    其他已往生會員累計未逾1,800人時，該會員僅須給付往生
    前實際已往生會員人數之慰助金，即不論是否於年度結清，
    於往生後請領時應結清，但給付其他已往生會員慰助金之上
    限即為1,800人。
⑴、許○○部分：
①、經查，許○○於108年10月9日往生時，已慰助1,772人，為兩造
    所不爭執（見不爭執事項⑴），依上開說明，許○○於往生時
    慰助人數未達A規章之約定，如許○○往生時其他會員累積往
    生人數已達1,800人，因係在許○○往生前已發生之慰助債務
    ，則許○○應補足未慰助之人數後，始得請求上訴人給付慰助
    金，或上訴人得自許○○請求之慰助金中扣除。又依上訴人提
    出之甲組往生會員名冊（見本院卷㈠第93-191頁）所示，許○
    ○於93年12月31日入會時起，最近1人往生會員之序號為46號
    （見本院卷㈠第93頁），許○○於108年10月9日往生時之序號
    為4,394號（見本院卷㈠第186頁），在許○○往生時其他會員
    往生累積人數為4,348人（許○○不計入，故不加1，計算式：
    4394-46=4348），已逾A規章約定之1,800人上限，惟許○○於
    往生前僅慰助1,772人，差額為28人（計算式0000-0000=28
    ），即5,600元（計算式：200*28=5600）於許○○向上訴人請
    求慰助金時即應補足。　
②、次查，許○○於93年12月31日入會至108年10月9日往生時，加
    入會員已滿177個月，依A規章關於慰助部分之約定，可領取
    之慰助金為46萬元，但需扣除總金額百分之5之呆帳準備金
    ，即2萬3,000元（計算式：460000*5/100=23000）。又兩造
    不爭執上訴人已給付之慰助金為28萬5,713元（計算式：209
    300+76413=285713，見不爭執事項⑴）。則許○○得請求之慰
    助金為14萬5,687元（計算式：000000-00000-0000-000000=
    145687）。
⑵、許○部分：　　　　
①、許○於110年2月13日往生時，已慰助1,800人，為兩造所不
    爭執（見不爭執事項⑴），依上開說明，許○於往生時慰助
    人數已達A規章約定之1,800人，自不須再給付其他會員往生
    之慰助金，即得請求上訴人給付慰助金。
②、次查，許○於93年12月31日入會至110年2月13日往生時，加入
    會員已滿193個月，依A規章關於慰助金部分之約定，可領取
    之慰助金為46萬元，但需扣除總金額百分之5之呆帳準備金
    ，即2萬3,000元（計算式：460000*5/100=23000），上訴人
    全部尚未給付慰助金，則許○得請求之慰助金為43萬7,000元
    （計算式：000000-00000=437000）。　　
⒉、上訴人雖抗辯每月超過10人部分，會員並非無需繳納慰助金
    ，而是順延且由上訴人先代墊，但每年度應結清；又規章約
    定最多以1,800人次為限，但超過1,800人次部分，亦係以順
    延之方式處理，於會員往生時一併扣除云云。惟上開規約文
    義解釋之結果，業經本院認定如前，上訴人所為抗辯，明顯
    與文義解釋不符，尚難採信。況A規章上開約定，僅就每月
    互助超過10人次部分有順延之約定，就最高限額1,800人次
    部分則未為約定，上訴人於康桂鳳請求時，擅自附加契約成
    立時所無之限制條件，且未舉證證明上開限制系係經兩造合
    意，自不得執為對抗蔡桂鳳之依據，上訴人之抗辯不足採信
    。　　
⒊、綜上，蔡桂鳳請求上訴人給付之慰助金為58萬2,687元（計
　　算式：145687+437000=582687），為有理由，應予准許；逾
　　此部分之請求，則屬無據，不應准許。
㈡、康秀卿部分：
⒈、經查，B規章第2條約定「當組內有會員往生，其他會員需贊
    助慰助金100元，每月發文20日內繳清慰助金，每月互助最
    高30名（3000元）免順延結清（往生當月應扣3000元互助金
    ）」、第7條約定「慰助金總金額需扣10%行政費」，慰助金
    發放標準約定「…入會期滿6年：慰助金發放標準3000人×95%
    。奠儀除外，總繳（互助）金額大於慰問金時，均以總繳金
    額×1.2倍給付慰助金」；C規章第2條約定「當組內有會員往
    生，其他會員需贊助慰助金100元，每月發文20日內繳清慰
    助金，每月固定互助最高2000元，免順延免結清（往生當月
    應扣2000元互助金）」、第7條約定「慰助金總金額需扣10%
    行政費」，慰助金發放標準約定「…入會期滿6年：慰助金發
    放標準2400人×95%。奠儀除外，總繳（互助）金額大於慰問
    金時，均以總繳金額×1.2倍給付慰助金」。本件蕭○○係於10
    2年5月7日加入上訴人前身台灣‧彰化會員福利會甲、乙、丙
    組，於108年12月6日往生，為兩造所不爭執（見不爭執事項
    ⑵），蕭○○其於加入甲、乙、丙組會員後滿6年6個月，未滿7
    年前往生，依上開B、C規章第2條及慰助金發放標準所示，
    康秀卿得向上訴人請求之慰助金，分別為甲、乙組各25萬6,
    500元【計算式：100元×3000×95%×（1-10%）=256500元】、
    丙組20萬5,200元【計算式：100元×2400×95%×（1-10%）=20
    5200元】，合計得請求71萬8,200元，兩造復不爭執上訴人
    已給付康秀卿甲、乙、丙組之慰助金38萬5,338元，則上訴
    人應再給付康秀卿33萬2,862元之慰助金（計算式：256500+
    256500+000000-000000=332862）。
⒉、上訴人抗辯甲、乙、丙組係隸屬台灣省‧彰化會員福利會，與
    上訴人為不同團體，僅因會員係上訴人所屬組長招攬而加入
    ，上訴人僅代台灣省‧彰化會員福利會收取會員繳納會費及
    慰助金，並代台灣省‧彰化會員福利會給付慰助金與會員，
    康秀卿自不得向上訴人請求云云。惟查，台灣省‧彰化會員
    福利會為上訴人之前身，此為上訴人與康秀卿所不爭執（見
    不爭執事項⑵），上訴人既承受台灣省‧彰化會員福利會一切
    權利義務，向會員收取及給付慰助金，係以自己名義為之，
    自非代收代付性質，上訴人所為抗辯，與事實不符，未足採
    信。況經本院依職權查詢內政部團體網站結果，並無台灣省
    ‧彰化會員福利會之登記資料，益見上訴人之抗辯，尚乏證
    據證明，自難採認。
⒊、上訴人另抗辯蕭○○加入甲、乙、丙組會員後，因會員流失嚴
    重，B、C規章約定之慰助金給付標準，已於107年1月17日為
    系爭決議「甲、乙、丙組契約人數遞減，扣除往生順延款後
    應得慰助金低於本金，協會補助支付，須依照實際互助人數
    計算」（見原審卷第81頁），並於每個月寄送康秀卿之繳費
    通知單上「會員公告」欄記載：「…當會員人數少，收支逆
    差狀況出現，應以實際會員數給付」等文字，康秀卿對此改
    變無異議且繼續繳費，可認為康秀卿同意此項慰助金計算方
    法之改變，而應按前開變更後慰助金給付方式計算云云。惟
    系爭決議係上訴人內部會議之決議，為單方之意思決定，並
    未邀集會員參加，亦未經契約當事人康秀卿之同意，自不生
    拘束康秀卿之效力。況蕭○○係於102年5月7日加入甲、乙、
    丙組成為會員，而系爭決議之日期為107年1月17日，上訴人
    提出之繳款通知單均為108年9月，關於慰助金給付標準之變
    更，係屬契約重大事項約定之變更，除應經兩造合意外，尚
    不得令作成在後之系爭決議之效力，溯及蕭○○加入會員之初
    ，否則有違誠信甚明，上訴人此項抗辯，自難採認。
⒋、綜上，康秀卿請求上訴人給付慰助金為33萬2,862元，為有理
    由，應予准許；逾此部分之請求，則屬無據，不應准許。
㈢、末按給付有確定期限者，債務人自期限屆滿時起，負遲延責
    任；給付無確定期限者，債務人於債權人得請求給付時，經
    其催告而未為給付，自受催告時起負遲延責任；其經債權人
    起訴而送達訴狀，或依督促程序送達支付命令，或為其他相
    類之行為者，與催告有同一之效力，民法第229條第1項、第
    2 項分別定有明文。又遲延之債務，以支付金錢為標的者，
    債權人得請求依法定利率計算之遲延利息。但約定利率較高
    者，仍從其約定利率；應付利息之債務，其利率未經約定，
    亦無法律可據者，週年利率為百分之5，民法第233條第1項
    、第203 條亦定有明文。本件被上訴人請求給付慰助金，因
    契約內並未約定慰助金給付期限及利率，而屬無確定期限且
    未約定利率之債務，應以上訴人受催告而未履行時，方生遲
    延責任，被上訴人主張係以起訴狀繕本送達上訴人翌日起算
    遲延利息，而起訴狀繕本之送達與催告有同一效力，本件被
    上訴人提出之起訴狀繕本係於110年7月19日寄存送達上訴人
    轄區內之派出所，有送達證書可憑（見原審卷第63頁），則
    上訴人自110年7月30日起即應負遲延給付責任，被上訴人依
    前開規定請求上訴人給付自110年7月30日起至清償日止，按
    年息百分之5計算之法定遲延利息，即屬有據。　　
六、綜上所述，被上訴人依契約之法律關係，請求上訴人給付蔡
    桂鳳58萬2,687元，給付康秀卿33萬2,862元，及均自110年7
    月30日起，至清償日止，按年息百分之5計算之利息部分，
    洵屬有據，應予准許；逾此部分之請求，為無理由，應予駁
    回。從而原審就超過上開應予准許部分，為上訴人敗訴之判
    決，自有未洽，上訴意旨指摘原判決此部分不當，求予廢棄
    改判，為有理由，爰由本院廢棄改判如主文第二項所示。至
    於上開應准許部分，原審為上訴人敗訴之判決，並無不合。
    上訴人仍執陳詞，指摘原判決此部分不當，求予廢棄改判，
    為無理由，應駁回其上訴。
七、本件事證已臻明確，兩造其餘之攻擊或防禦方法及所用之證
    據，經本院斟酌後，認為均不足以影響本判決之結果，爰不
    逐一論列，併此敘明。
八、據上論結，本件上訴為一部有理由、一部無理由，判決如主
    文。　　　
中　　華　　民　　國　　111 　年　　5 　　月　　27　　日
                  民事第二庭    審判長法　官  楊國精
　　　　　　　　　　　      　　　　　法　官  陳正禧
　　　　　　　　　　　      　　　　　法　官  李立傑
正本係照原本作成。
不得上訴。

                                      書記官  呂安茹
　　　　　　　　　　　　　　　　　　　
中　　華　　民　　國　　111 　年　　5 　　月　　27　　日